【裁判字號】    99,上更(一),243
【裁判日期】    991230
【裁判案由】    偽造文書
【裁判全文】
臺灣高等法院臺中分院刑事判決       99年度上更(一)字第243號
上  訴  人
即  被  告  魏瑞泉
上列上訴人因偽造文書等案件，不服臺灣臺中地方法院98年度訴
字第2908號中華民國98年10月30日第一審判決（起訴案號：臺灣
臺中地方法院檢察署98年度偵字第11850號），提起上訴，經判
決後，由最高法院發回更審，本院判決如下：
    主    文
上訴駁回。
    犯罪事實
一、魏瑞泉於民國（下同）84年間因懲治盜匪條例案件，經臺灣
    南投地方法院以84年度訴字第418號判處有期徒刑8年確定，
    入監執行後，於88年1月26日假釋付保護管束，保護管束期
    間原至92年4月19日期滿；然魏瑞泉於假釋期間，又於89年
    間因竊盜案件，經臺灣南投地方法院以89年度易字第787號
    判處有期徒刑5月確定，復於89年間因強盜案件，經臺灣南
    投地方法院以89年度訴字第429號刑事判決判處有期徒刑4月
    6月確定，二案經定應執行刑為有期徒刑4年10月確定，並經
    撤銷前開假釋，應執行殘刑有期徒刑4年2月又24日，而與前
    開有期徒刑4年10月接續執行，入監執行後，嗣因中華民國9
    6年罪犯減刑條例之施行，上開竊盜、強盜判處有期徒刑4年
    6月、5月部分，分別減為有期徒刑2年3月、2月又15日，應
    執行有期徒刑2年5月，並於96年7月16日執行完畢。
二、詎魏瑞泉猶不知悔改，於98年3月17日上午10時許，將梯子
    架設在朱燦然位於臺中市北屯區清水巷25之38號房屋外牆，
    爬上該房屋3樓為朱燦燃施作防漏工程時，發現該址3樓之落
    地窗未上鎖，認有機可乘，竟基於意圖為自己不法所有之犯
    意，未經朱燦燃之同意，踰越上址落地窗，進入該屋2樓之
    朱寶如臥室內，竊取朱燦然之女朱寶如所有臺灣土地銀行中
    港分行帳號000000000000號帳戶之存摺及印章得逞（魏瑞泉
    此部分竊盜行為，業經原審判處有期徒刑8月，並經本院以9
    8年度上訴字第2596號刑事判決上訴駁回確定，甫於99年10
    月9日執行完畢）。魏瑞泉另基於為自己不法所有之意圖及
    行使偽造私文書之犯意，於98年3月17日12時45分19秒、同
    日13時42分35秒及翌日（即同年月18日）9時27分48秒，持
    上開竊得之存摺及印章，前往位於臺中市○○區○○路與中
    港路口處之臺灣土地銀行中港分行，填妥取款金額各為新臺
    幣（下同）20萬元、40萬元及15萬元之存摺類取款憑條，並
    將上開竊得之印章盜蓋於上開存摺類取款憑條之存戶簽章欄
    位上，而接續偽造完成表示朱寶如欲提領帳戶內存款20萬元
    、40萬元及15萬元之臺灣土地銀行存摺類存款取款憑條3紙
    後，將該偽造完成之存摺類取款憑條連同朱寶如之上開帳戶
    存摺持以向不知情之櫃臺經辦人員行使，致該行承辦人員張
    美娟等人陷於錯誤，而如數交付該存摺類取款憑條所載之金
    額予魏瑞泉，足以生損害於臺灣土地銀行中港分行對存摺存
    款提領審核管理之正確性及朱寶如本人。嗣朱寶如於98年3
    月22日11時51分許欲領款時發覺有異，而於翌日報警並向臺
    灣土地銀行中港分行調閱上開銀行監視器翻拍畫面，觀看盜
    領人疑似魏瑞泉並告知其父朱燦燃，朱燦燃即於98年3月24
    日以房屋尚有漏水為由聯繫魏瑞泉，魏瑞泉主動向朱燦燃坦
    承其前開犯行，且在朱燦燃、朱寶如父女尚未告知員警前，
    即主動以其申辦使用之門號0000000000號行動電話，分別於
    當日14時9分27秒、14時55分37秒撥打電話至臺中市警察局
    第五分局東山派出所電話00-00000000、00-00000000，向該
    所巡佐自首並接受裁判，復於當日在東山派出所將上開竊得
    之存摺、印章及花費剩餘之現金23486元返還朱寶如。
三、案經臺中市警察局第五分局報請臺灣臺中地方法院檢察署檢
    察官偵查起訴。
    理    由
一、證據能力之說明：
  (一)按刑事被告之詰問權，係指訴訟上被告有在審判庭盤詰證人
    之權利；偵查中檢察官訊問證人，旨在蒐集被告犯罪證據，
    以確認被告嫌疑之有無及內容，與審判中透過當事人之攻防
    ，經由詰問程序調查證人以認定事實之性質及目的有別。偵
    查中辯護人僅有在場權及陳述意見權，此觀之刑事訴訟法第
    245條第2項前段之規定甚明，檢察官訊問證人並無必須傳喚
    被告使其得以在場之規定，同法第248條第1項前段雖規定「
    如被告在場者，被告得親自詰問」，亦僅賦予該在場被告於
    檢察官訊問證人時得親自詰問證人之機會而已，被告如不在
    場，殊難期有親自詰問之可能。此項未經被告詰問之被告以
    外之人於偵查中向檢察官所為之陳述，依刑事訴訟法第159
    條第1項、第159條之1第2項之規定，除顯有不可信之例外情
    況外，原則上為「法律規定得為證據」之傳聞例外，依其文
    義解釋及立法理由之說明，並無限縮於檢察官在偵查中訊問
    證人之程序，應已給予被告或其辯護人對該證人行使反對詰
    問權者，始有證據能力之可言。為保障被告之反對詰問權，
    並與現行法對傳聞例外所建構之證據容許範圍求其平衡，證
    人在偵查中雖未經被告之詰問，倘被告於審判中已經對該證
    人當庭及先前之陳述進行詰問，即已賦予被告對該證人詰問
    之機會，則該證人於偵查中之陳述即屬完足調查之證據，而
    得作為判斷之依據，此有最高法院97年度臺上字第405號判
    決意旨可參。是依上開說明可知，在偵查中訊問證人，被告
    或其辯護人對該證人雖未行使反對詰問權，依刑事訴訟法第
    159條之1第2項之規定，原則上屬於法律規定為有證據能力
    之傳聞證據，於例外顯有不可信之情況，始否定其得為證據
    ，亦即，得為證據之被告以外之人於偵查中向檢察官所為之
    陳述，因其陳述未經被告詰問，應認屬於未經合法調查之證
    據，但非為無證據能力（亦有最高法院96年度臺上字第4365
    號、96年度臺上字第3923號判決、97年臺上字第356號判決
    意旨可參）。經查，本案證人朱燦然於偵查中具結證述之內
    容（見偵卷第13至14頁），業經原審審理時對該位證人具結
    進行詰問，已賦予上訴人即被告魏瑞泉（下稱被告）對該位
    證人詰問之機會，則該位證人於偵查中之陳述即屬完足調查
    之證據，而得作為判斷之依據。
  (二)又按刑事訴訟法第159條之4第2款所稱從事業務之人於業務
    上或通常業務過程所須製作之紀錄文書、證明文書，因係於
    通常業務過程不間斷、有規律而準確之記載，且大部分紀錄
    係完成於業務終了前後，無預見日後可能會被提供作為證據
    之偽造動機，其虛偽之可能性小，除非該等紀錄文書或證明
    文書有顯然不可信之情況，否則有承認其為證據之必要。查
    上開臺灣土地銀行存摺封面、內頁各1份及存摺類取款憑條3
    紙、被告申辦之門號0000000000號中華電信股份有限公司行
    動電話受信通信紀錄查詢結果3紙、臺中市警察局第五分局
    網頁1份（見警卷第19至21頁，原審卷第29至31、34至36頁
    ，本院卷第52頁），係屬從事業務之人於通常業務過程所為
    之紀錄文書，無預見日後可能會被提供作為證據之偽造動機
    ，且無其他顯然不可信之情況，依上揭條文規定，自得作為
    證據。
  (三)再按被告以外之人（包括證人、鑑定人、告訴人、被害人及
    共同被告等）於審判外之陳述，雖不符刑事訴訟法第159條
    之1至之4等之規定，而經當事人於審判程序同意作為證據，
    法院審酌該言詞陳述或書面陳述作成時之情況，認為適當者
    ，亦得為證據；當事人、代理人或辯護人於法院調查證據時
    ，知有刑事訴訟法第159條第1項不得為證據之情形，而未於
    言詞辯論終結前聲明異議者，視為有前項之同意，同法第15
    9條之5定有明文。立法意旨在於傳聞證據未經當事人之反對
    詰問予以核實，原則上先予排除。惟若當事人已放棄反對詰
    問權，於審判程序中表明同意該等傳聞證據可作為證據；或
    於言詞辯論終結前未聲明異議，基於尊重當事人對傳聞證據
    之處分權，及證據資料愈豐富，愈有助於真實發見之理念，
    且強化言詞辯論主義，使訴訟程序得以順暢進行，上開傳聞
    證據亦均具有證據能力。經查，證人朱寶如、朱燦然於警詢
    時之陳述及贓物認領保管單1份（見警卷第10至14、17頁）
    ，查無符合刑事訴訟法第159條之1至之4之情形，其性質上
    均屬傳聞證據，且當事人已知上開證據乃傳聞證據，然均未
    於言詞辯論終結前，對之內容表示異議（見本院卷第69頁）
    ，依上開規定，已擬制同意其有證據能力，又本院審酌上開
    言詞陳述或書面陳述作成時之情況，查無其他不法之情狀，
    足認為得為本案之證據，依刑事訴訟法第159條之5之規定，
    有證據能力。
  (四)復按關於非供述證據之物證，或以科學、機械之方式，對於
    當時狀況所為忠實且正確之記錄，性質上並非供述證據，均
    應無傳聞法則規定之適用；如該非供述證據非出於違法取得
    ，並以依法踐行調查程序，即不能謂無證據能力（最高法院
    97年度臺上字第1401號、6153號判決要旨參照）。查本案使
    用之監視器翻拍畫面5張（見警卷第22至24頁），乃基於監
    視器之機器功能作用，攝錄當時實際形貌所形成之圖像，不
    含有人類意思表達之供述要素，所拍攝內容現實情狀之一致
    性，係透過機械原理加以還原，並無人對現實情形之記憶、
    知覺經常可能發生之誤差（如知覺之主觀性及記憶隨時間推
    移而發生變化、遺忘等），故上開照片亦屬非供述證據，並
    無傳聞法則之適用至明，又檢察官、被告均未爭執員警有何
    違法取得上開物證之情形，復經本院於審理中踐行調查程序
    ，自均有證據能力。
二、認定犯罪事實所憑之證據及理由：
    前揭犯罪事實，迭據被告於警詢時、偵查中、原審準備程序
    及審理時、本院審理時坦承不諱（見警卷第4至6、8頁，偵
    卷第14至15頁，原審卷第18頁背面至19、42頁背面、59頁，
    本院卷第70頁背面），核與證人朱寶如於警詢時及原審審理
    時、證人朱燦燃於警詢時、偵查中及原審審理時證述之情節
    相符（見警卷第10至14頁，偵卷第13頁，原審卷第54至56頁
    ），並有監視器翻拍畫面5張、上開臺灣土地銀行存摺封面
    、內頁各1份、存摺類取款憑條3紙及贓物認領保管單1份在
    卷可稽（見警卷第17、19至24頁，原審卷第34至36頁），且
    被告於有偵查權限之公務員發覺前即自動撥打電話向臺中市
    警察局第五分局東山派出所巡佐自首接受裁判一節，業據證
    人朱寶如、朱燦燃及陳坤然警員於原審審理時證述在卷（見
    原審卷第54至56頁），並有被告申辦之門號0000000000號中
    華電信股份有限公司行動電話受信通信紀錄查詢結果3紙、
    臺中市警察局第五分局網頁1份在卷可佐（見原審卷第29至3
    1頁，本院卷第52頁），足見被告前揭自白與事實相符，堪
    以採信。本案事證明確，被告前開行使偽造私文書、詐欺取
    財之犯行，均堪認定。
三、論罪科刑：
    按取款憑條，係銀行為便利存款人取款所印製之定型化表格
    ，存款人或其代理人填載後即交由銀行審查，審查無誤，銀
    行即依取款憑條所載之款項交付存款人或其代理人，並將取
    款憑條予以留存，以備查核，依其性質為私文書之一種。是
    核被告冒用證人朱寶如名義偽造存摺類取款憑條向銀行櫃員
    詐領存款之所為，足以生損害於臺灣土地銀行中港分行對存
    摺存款提領審核管理之正確性及證人朱寶如本人，係犯刑法
    第216條、第210條之行使偽造私文書罪及同法第339條第1項
    之詐欺取財罪。且：
  (一)被告盜蓋印章之行為，為偽造私文書之部分行為，又其偽造
    私文書之低度行為，為行使偽造私文書之高度行為所吸收，
    均不另論罪。
  (二)再按所謂接續犯，係指數行為於同時同地或密切接近之時地
    實施，侵害同一之法益，各行為之獨立性極為薄弱，依一般
    社會健全觀念，在時間差距上，難以強行分開，在刑法評價
    上，以視為數個舉動之接續施行，合為包括之一行為予以評
    價，較為合理，而為包括之一罪（最高法院86年臺上字第32
    95號判例意旨參照）。換言之，若係侵害同一之法益，且各
    行為之獨立性極為薄弱，依一般社會健全觀念，在時間差距
    上，難以強行分開，即應成立接續犯。查被告前後3次偽造
    取款憑條進而行使，以盜領被害人存款之犯行，主觀上僅有
    單一之犯罪決意，客觀上又在時間、空間均屬密接之狀態下
    為之，所侵害者亦屬同一法益，依一般社會觀念，在刑法評
    價上，應視為同一犯罪行為之數次接續實施，論以包括一罪
    之接續犯。
  (三)被告以一行為，同時觸犯行使偽造私文書及詐欺取財罪，為
    想像競合犯，爰依刑法第55條規定，從一重之行使偽造私文
    書罪論處。
  (四)本案公訴意旨業已論述被告所為之行使偽造私文書及詐欺取
    財罪，為想像競合犯，應從一重之行使偽造私文書罪論處，
    再與被告所犯之加重竊盜罪分論併罰，並非認為被告所犯行
    使偽造私文書、詐欺取財、加重竊盜罪3罪應予分論併罰；
    然原審判決卻於理由中贅載「公訴人認被告所犯上開3罪間
    ，均應分論併罰，容有誤會」，此部分即應予以更正。
  (五)被告前曾於84年間因懲治盜匪條例案件，經臺灣南投地方法
    院以84年度訴字第418號判處有期徒刑8年確定，入監執行後
    ，於88年1月26日假釋付保護管束，保護管束期間原至92年4
    月19日期滿；然於假釋期間，又於89年間因竊盜案件，經臺
    灣南投地方法院以89年度易字第787號判處有期徒刑5月確定
    ，復於89年間因強盜案件，經臺灣南投地方法院以89年度訴
    字第429號刑事判決判處有期徒刑4月6月確定，二案經定應
    執行刑為有期徒刑4年10月確定，並經撤銷前開假釋，應執
    行殘刑有期徒刑4年2月又24日，而與前開有期徒刑4年10月
    接續執行，入監執行後，嗣因中華民國96年罪犯減刑條例之
    施行，上開竊盜、強盜判處有期徒刑4年6月、5月部分，分
    別減為有期徒刑2年3月、2月又15日，應執行有期徒刑2年5
    月，並於96年7月16日執行完畢之事實，有臺灣高等法院被
    告前案紀錄表及臺灣臺中地方法院檢察署刑案資料查註紀錄
    表各1份在卷可參，其受有期徒刑之執行完畢後，5年以內再
    故意犯本案有期徒刑以上之行使偽造私文書罪，為累犯，應
    依刑法第47條第1項之規定，加重其刑。
  (六)又刑法第62條所謂發覺，固非以有偵查犯罪權之機關或人員
    確知其人犯罪無誤為必要，而於對其發生嫌疑時，即得謂為
    已發覺；但此項對犯人之嫌疑，仍須有確切之根據得為合理
    之可疑者，始足當之，若單純主觀上之懷疑，要不得謂已發
    生嫌疑（最高法院72年臺上字第641號判例意旨參照）。此
    外，刑法第62條所謂自首，祇以犯人在犯罪未發覺之前，向
    該管公務員申告犯罪事實，而受裁判為已足，並不以使用自
    首字樣為必要（最高法院88年度臺上字第877號判決意旨參
    照）。經查，證人朱燦燃、朱寶如父女依監視器翻拍畫面懷
    疑是被告涉案時，證人朱燦燃即以房屋尚有漏水為由聯繫被
    告，被告並主動向證人朱燦燃坦承其前開犯行，且在證人朱
    燦燃、朱寶如父女尚未告知承辦員警陳坤然關於其等懷疑被
    告涉案前，被告即在有偵查犯罪權之人尚未發覺其犯罪前，
    主動以其申辦使用之門號0000000000號行動電話，分別於當
    日14時9分27秒、14時55分37秒撥打電話至臺中市警察局第
    五分局東山派出所電話00-00000000、00-00000000，向該所
    巡佐自首並接受裁判等情，業經證人朱寶如、朱燦燃、陳坤
    然於原審審理中證述在卷（見原審卷第54至56頁），並有被
    告上開門號之中華電信股份有限公司行動電話受信通信紀錄
    查詢結果3紙在卷可稽（見本院卷第29至31頁），足見被告
    係在有偵查犯罪權限之人發覺前，即自首前開犯行並願受裁
    判，應係合於刑法第62條自首要件。是被告所犯行使偽造文
    書罪，應依刑法第62條前段規定，減輕其刑。
  (七)被告所為，存有刑之加重及減輕事由，爰依刑法第71條第1
    項規定，先加後減之。
  (八)原審法院因認被告行使偽造私文書之犯行罪證明確，適用刑
    法第216條、第210條、第339條第1項、第55條、第47條第1
    項、第62條前段，刑法施行法第1條之1第1項、第2項前段等
    規定，並審酌被告前有竊盜、強盜等之財產性犯罪紀錄，有
    上開前案紀錄表可稽，素行不佳，其正值青壯，復體無殘缺
    ，竟不思循正當管道賺取錢財謀生，反而以行使偽造私文書
    之方式盜領取證人朱寶如帳戶內存款75萬元，對證人朱寶如
    造成重大損害，犯後固坦認犯行，態度尚稱良好，惟僅將上
    開存摺、印章及花費所剩之23486元歸還證人朱寶如，此有
    贓物認領保管單1紙可憑，迄今未再賠償證人朱寶如任何損
    害，並考量其犯罪動機、手段、目的等一切情狀，並敘明從
    刑不予沒收之事由（詳如後述）就被告所犯行使偽造私文書
    罪部分量處有期徒刑11月，以資儆懲，核其認事用法均無違
    誤，量刑亦屬妥適，自應就被告所犯行使偽造私文書罪部分
    予以維持。
  (九)被告就本案之行使偽造私文書部分提起上訴，以其犯罪動機
    其情可憫，犯後態度良好，勇於認罪自首，現已痛改前非，
    擔任工地主任，有正常職業，並與證人朱寶如和解，已償還
    2萬餘元，其餘債務仍願盡全心全力工作，至全部還清為止
    ，且其每天懺悔，利用閒暇之餘，在寺廟擔當志工掃地，洗
    心革面，足認其無再犯之虞，原審未及審酌上情，未依刑法
    第57條、第59條、第60條、第62條等規定酌減其刑，有欠允
    當；又其利用在證人朱寶如家裡做防水工程時，乘機竊取證
    人朱寶如之存款簿、印章以便盜領存款，顯見其係基於單純
    一個概括犯意所為數個動作，依法僅應成立單純一罪，而被
    告已就竊盜部分服足有期徒刑8月完畢，倘不幸就偽造文書
    部分再被科刑，必對其身心及一生職業前途造成重大打擊云
    云。惟：
  1.被告竊取證人朱寶如之上開存摺、印章後，再持上開存摺、
    印章至銀行填寫存摺類取款憑條，並持印章盜蓋於上開存摺
    類取款憑條之存戶簽章欄位上，其竊盜之行為，與行使偽造
    私文書之之行為，截然可分，顯非係基於單純一個概括犯意
    所為數個動作，自非屬單純一罪，而應予分論併罰，是被告
    上訴認為應屬單純一罪云云，容有誤會，自無足取。
  2.被告除於98年3月24日自首當日於臺中市警察局第五分局東
    山派出所將竊取75萬元後之花費剩餘的現金23486元返還證
    人朱寶如外，雖嗣於原審民事庭達成和解，由被告同意給付
    證人朱寶如72萬元及法定遲延利息，然自和解成立後，被告
    迄今尚無返還分文予證人朱寶如等情，為被告於本院審理時
    所自承，並有贓物認領保管單1份、原審98年度訴字第2954
    號和解筆錄1份、本院以電話詢問證人朱寶如還款情形所製
    作之公務電話查詢紀錄表2份存卷可佐（見警卷第17頁，本
    院卷第61、63至64、66、68頁背面至69頁背面），足認被告
    應無於與證人朱寶如和解後再償還2萬餘元之事實甚明。
  3.原審已依刑法第57條規定，詳予衡斟科刑輕重應予審酌之事
    項，已如前述，至於被告目前之工作，利用閒暇之餘在寺廟
    擔當志工掃地等情，非法定絕對必要記載事項，原審未加以
    調查審酌，究於量刑應審酌之事項無生影響；又刑法第59條
    係規定：「犯罪之情狀顯可憫恕，認科以最低度刑仍嫌過重
    者，得酌量減輕其刑。」，刑法第60條係規定：「依法律加
    重或減輕者，仍得依前條之規定酌量減輕其刑。」，非為被
    告所言認罪自首即有該二條之適用，且本院參酌：被告前有
    竊盜、強盜等財產性犯罪紀錄，仍不知惕勵，潔身自愛，為
    本案竊盜行為後，再持證人朱寶如之上開存簿、印章盜領存
    款，金額高達75萬元，且於自首當日，原本一度欲將其未及
    花用之贓款23486元留下自用，嗣才起意歸還（見警卷第5至
    6、8頁），而自達成和解後，迄今未依和解筆錄內容履行，
    證人朱寶如所受之高額金錢損失仍未完全受填補，是核被告
    之犯罪情狀，並無顯可憫恕而認科以最低度刑仍嫌過重之情
    形，故原審未依刑法第59條、第60條規定予以酌減其刑，並
    無不當。再者，原審業已認定被告符合自首之要件，依刑法
    第62條規定減輕其刑（見原審判決第4至6頁），被告認為原
    審未依刑法第62條規定減輕其刑云云，尚有誤解。是被告上
    訴認原審未依刑法第57條、第59條、第60條、第62條等規定
    酌減其刑有欠允當云云，自有未洽。
  4.綜上，被告上訴未提出任何有利之事證，其以上開事由而指
    摘原判決不當，經本院詳酌後認為皆無理由，自應予以駁回
    。
  (十)末查，被告所偽造性質上屬私文書之前揭臺灣土地銀行存摺
    類取款憑條3紙，固為供其為本件犯罪所用之物，然業已由
    被告提出向臺灣土地銀行中港分行行使而領取款項，不復為
    被告所有，爰不併為沒收之諭知。又被告盜用被害人「朱寶
    如」印章而產生之印文，因上開印章屬真正，其盜用印章所
    產生之印文，即非屬偽造之印文（最高法院51年臺上字第10
    54號判例意旨可參），自無庸依刑法第219條規定予以沒收
    ，附此敘明。
據上論斷，應依刑事訴訟法第368條，判決如主文。
本案經檢察官簡文鎮到庭執行職務。
中    華    民    國    99    年    12    月    30    日
            刑事第十庭  審判長法  官  江  錫  麟
                              法  官  紀  文  勝
                              法  官  周  瑞  芬
以上正本證明與原本無異。
如不服本判決應於收受送達後十日內向本院提出上訴書狀，其未
敘述上訴之理由者，並得於提起上訴後十日內向本院補提理由書
（均須按他造當事人之人數附繕本）「切勿逕送上級法院」。
                              書記官  廖  婉  菁
中    華    民    國    99    年    12    月    30    日

司法院資訊處製作；財團法人民間司法改革基金會備份。
